---
params:
  update_date: FALSE
date: "`r source('_supp/helper.R'); newdate_func(params$update_date)`"
title: "Thuật Toán Expectation-Maximization (EM) Trong Bài Toán Phân Cụm"
subtitle: "Phần II - Bài Toán Chẩn Đoán Bệnh"
output: 
  bookdown::html_document2:
    code_folding: hide
    number_sections: true
bibliography: ["_supp/citation.bib"]
link-citations: true
---

\newcommand{\bf}[1]{\boldsymbol{#1}}
\newcommand{\hat}[1]{\widehat{#1}}
\newcommand{\mm}[1]{\mathbb{#1}}
\newcommand{\bar}[1]{\overline{#1}}
\newcommand{\tp}[1]{{#1}^{\top}}
\newcommand{\scr}[1]{\mathscr{#1}}


\def\E{\Bbb{E}}
\def\V{\Bbb{V}}
\def\P{\Bbb{P}}
\def\I{{\large\unicode{x1D7D9}}}
\def\indep{\perp\!\!\!\!\perp}
\newcommand{\overeq}[2]{\stackrel{#1}{#2}}
\def\epsilon{\varepsilon} 
\def\proved{\blacksquare\quad} 
---


```{r setup, include=FALSE}
knitr::opts_chunk$set(echo = FALSE, warning = FALSE, message = FALSE)
source("_supp/helper.R")
library(tidyverse)
```

:::{.right}
*tham khảo tại @kne2015*
:::

# Đặt vấn đề

Ta xem xét một tập dữ liệu bao gồm một số bệnh nhân, trong đó mỗi bệnh nhân trải qua 6 lần xét nghiệm. Tập dữ liệu ghi nhận số bệnh nhân có kết quả dương tính lần lượt từ 0 đến 6.

```{r, fig.align='center', fig.cap="*Tập dữ liệu số bệnh nhân có kết quả dương tính lần lượt từ 0 đến 6.*"}
dplyr::tibble(`số kết quả dương tính (X)` = c(0,1,2,3,4,5,6), `số bệnh nhân (Z)`= c(NA, 37,22,25,29,34,49))%>%
 draw_table()
```

Trong tập dữ liệu trên ta thấy rằng số bệnh nhân không có kết quả dương tính ở cả 6 lần xét nghiệm không được cung cấp, vì thế đây được xem là một tập dữ liệu khuyết. Đối với tập dữ liệu này ta có thể áp dụng cả 2 phương pháp *maximum likelihood* (có điều chỉnh) và *expectation-maximization*. Ta sẽ lần lượt xem xét từng phương pháp. 

# Phương pháp maximum likelihood (ML)

Phương pháp này đơn giản là một bài toán tìm cực trị của hàm likelihood theo tham số $\theta$. Giá trị tìm được chính là ước lượng của tham số đó ký hiệu là $\hat{\theta}$. 

Gọi $\{z_i\}_{i=0,1,\dots,6.}$ là số bệnh nhân trong từng trường hợp, $X$ là số kết quả dương tính của một bệnh nhân, mỗi lần xét nghiệm có xác suất dương tính là $\pi$. Như vậy ta thấy rằng $X$ thuộc phân bố nhị thức, $X \sim Bin(6,\pi)$. 

Bởi vì $z_0$ không được cung cấp nên ta không thể tiến hành tìm *ước lượng cực đại* (maximum likelihood estimator-MLE). Thay vào đó, ta sẽ viết hàm likelihood theo một xác suất có điều kiện như sau 
$$
\P(X = k|X > 0) = \frac{\P(X = k)}{\P(X >0)}.
(\#eq:eq1)
$$

Ta có 
$$
\lambda_k = \P(X=k) = {6 \choose k}\pi^k(1-\pi)^{6-k},
(\#eq:eq2)
$$
tương ứng với mỗi $\lambda_k$ ta có $z_k$ bệnh nhân, như vậy $Z$ là một biến ngẫu nhiên thuộc phân bố đa thức, $Z \sim Multinomial(\sum_{k=0}^6z_i,\lambda_0,\dots,\lambda_6)$. 

Vì thế ta có thể viết hàm likelihood như sau
$$
L(\pi) =  \frac{\prod_{k=1}^6\lambda_k^{z_k}}{[1-(1-\pi)^6]^{\sum_{k=1}^6z_i}},
(\#eq:eq3)
$$
chú ý trong phần tử số của phương trình `r lb(eq3)`, ta đã bỏ đi trường hợp $k=0$ vì $Z_0$ không được cung cấp, và phần mẫu số chính là xác suất của các bệnh nhân có ít nhất một kết quả dương tính. Ta suy ra hàm log-likelihood như sau
$$
l(\pi) = \sum_{k=1}^6z_k\Big[\ln{6 \choose k}+ k\ln \pi + (6-k)\ln (1-\pi)\Big] - \sum_{k=1}^6z_i\ln[1-(1-\pi)^6]
(\#eq:eq4)
$$
ta thấy rằng hạng tử $\ln{6 \choose k}$ là hằng số theo biến $\pi$ nên ta có thể rút ngắn phương trình `r lb(eq4)` như sau
$$
l(\pi) = \sum_{k=1}^6z_k\Big[k\ln \pi + (6-k)\ln (1-\pi)\Big] - \sum_{k=1}^6z_i\ln[1-(1-\pi)^6]
(\#eq:eq5)
$$
Ta tiến hành tìm cực trị cho hàm likelihood trong `r lb(eq5)` bằng phương pháp xấp xỉ như sau

```{r, echo=TRUE}
k = 1:6
z = c(37,22,25,29,34,49)

f = function(p) {r = t(z)%*%(k*log(p) + (6-k)*log(1-p)) - sum(z)*log(1-(1-p)^6); -r}

out = optim(0.5,f, method = "Brent", lower = 1e-10, upper = 1- 1e-10)
out$par
```

Như vậy ta có $\hat{\pi}_{MLE}$ là `r out$par`, ngoài ra ta cũng có thể ước lượng giá trị của $Z_0$ như sau 
$$
\P(X = 0) = (1-\pi)^6 = (1 -\hat{\pi}_{MLE})^6
$$
và bằng `r (1-out$par)^6`. Sau đó ta có 
$$
\frac{\hat{Z}_{0_{MLE}}}{\sum_{k=1}^6z_k + \hat{Z}_{0_{MLE}}} = \P(X=0) = 0.00282191
$$
giải phương trình trên ta được `r 196*(1-out$par)^6/(1-(1-out$par)^6)`.

# Phương pháp expectation-maximization (EM)

Trong trường hợp $Z_0$ được biết, nghĩa là thông tin khuyết được cung cấp và tập dữ liệu đầy đủ. Ta sẽ có phương trình log-likelihood như sau 
$$
l(\pi) = \sum_{k=0}^6 z_k\ln(\lambda_k) = \sum_{k=0}^6z_k\Big[k\ln\pi + (6-k)\ln(1-\pi) \Big].
(\#eq:eq6)
$$

Trong bước E ta cần tính $\E[l(\pi)]$, ta có
$$
\E[l(\pi)] = \sum_{k=0}^6\E(Z_k)\ln(\lambda_k),
(\#eq:eq7)
$$
tất cả các giá trị $Z_i$ đều được cung cấp ngoại trừ $Z_0$. Ta nhớ lại rằng $Z_0$ chính là số bệnh nhân không có kết quả dương tính, nếu gọi $n$ là số bệnh nhân có ít nhất 1 kết quả dương tính, nghĩa là $n = \sum_{k=1}^6z_k$. Nếu ta chỉ xem xét 2 sự kiện là dương tính và không dương tính, thì $Z_0 +n$ chính là tổng số bệnh nhân, và $n$ là số ca dương tính. Như vậy, $Z_0+n$ chính là một phân bố *nhị thức âm* (negative binomial), nếu $Y\sim NBin(r,p)$ thì Y là số thí nghiệm cần thực hiện để đạt được $r$ thành công. Như vậy 
$$
Z_0+n \sim NBin(n,1-\lambda_0)
$$
chính là số bệnh nhân cần có để có $n$ bệnh nhân dương tính. Như thế ta có $\E(Z_0+n) = n\lambda_0/(1-\lambda_0)$, ta suy ra 
$$
\E(Z_0) = n\frac{\lambda_0}{1-\lambda_0}.
(\#eq:eq8)
$$

Tiếp theo trong bước M ta sẽ maximize `r lb(eq7)`, ta có đạo hàm theo biến $\pi$ của nó là 
$$
S(\pi) =\frac{ \sum_{k=0}^6k\frac{Z_k}{\pi} - 6\sum_{k=0}Z_k}{1-\pi},
$$
cho $S(\pi) = 0$ ta được 
$$
\pi = \frac{\sum_{k=0}^6 kZ_k}{6\sum_{k=0}^6Z_k}.
(\#eq:eq9)
$$

Sử dụng `r lb(eq8)` và `r lb(eq9)` để tính như sau

```{r, echo=TRUE}
z0 = 10
k = 0:6
z = c(NA,37,22,25,29,34,49)

for(i in 1:10){
z[1]<- z0
p  = t(k)%*%z/6/sum(z, na.rm = T)
z0 = sum(z, na.rm = T)*(1-p)^6/(1-(1-p)^6)
}
```
như vậy ta có $\hat{p}=$ `r p` và $\hat{Z}_0 =$ `r z0`.

# Nhận xét

Với giá trị $\hat{Z}_0 =$ `r z0`, ta nghi ngờ rằng giả thuyết mô hình nhị phân không phù hợp với tập dữ liệu ta đang có. Điều này có thể nhận xét thông giá trị ước lượng của $\{\hat{Z}_i\}_{i=1,2,\dots,6.}$

Ta có $\hat{\pi} =$ `r p` là ước lượng của xác suất cho ra kết quả dương tính, như vậy xác suất để một bệnh nhân lần lượt có 1,2,...,6 kết quả dương tính là 
$$
\frac{\P(X=k)}{\P(X>0)}\sum_{k=1}^6z_k
$$

```{r, fig.align='center', fig.cap="*Ước lượng số bệnh nhân lần lượt có kết quả dương tính từ 1 đến 6.*", echo = TRUE}
p_hat<-dbinom(1:6,6,p)/(1- pbinom(0,6,p))
tibble::tibble(
 `Số kết quả dương tính của một bệnh nhân` = 1:6,
 `Xác suất dương tính` = p_hat,
 `Ước lượng số bệnh nhân dương tính` = p_hat*sum(z, na.rm = T),
 `Số bệnh nhân dương tính` = z[-1]
               )%>%
 dplyr::mutate(dplyr::across(everything(),round,2))%>%
 draw_table()
```

Từ kết quả trên ta có thể tiến hành kiểm định *goodness-of-fit* để xem xét tính khả thi của mô hình được sử dụng. Ở đây, bằng trực quan ta có thể nhận thấy giá trị ước lượng và giá trị đúng của số bệnh nhân có từ 1 đến 6 kết quả dương tính rất khác nhau. 

Ta sử dụng kiểm định $\chi^2$ với công thức 
$$
\chi^2 = \sum_{i=1}^6\frac{[\text{(giá trị đúng) - (giá trị ước lượng)}]^2}{\text{(giá trị ước lượng)}}
$$

```{r, echo=TRUE}
obs = z[-1]
expec = p_hat*sum(z, na.rm = T)
chi_sq = sum((obs - expec)^2/expec)
p_val =  1 - pchisq(chi_sq,4)
```

Với $\chi^2 =$ `r chi_sq` ta có $p_{\text{value}} < 0.0001$, kết quả là _reject_ giả thuyết null $H_o:$ *phân bố được sử dụng phù hợp với tập dữ liệu*. Như vậy ta có đủ băng chứng để kết luận giả thuyết $H_a:$ *phân bố được sử dụng KHÔNG phù hợp với tập dữ liệu*.





















<!-- ----------------------------------------------------------------------------- -->

# _References_ {-}
